臺灣板橋地方法院民事判決　　　　　　　　　　　　　九十二年度訴字第三三二號
　　原　　　告　乙○○○
　　訴訟代理人　李初東律師
　　複 代 理人　丙○○
　　被　　　告　戊○○
　　訴訟代理人　吳宏山律師
　　複 代 理人　蔡坤鐘律師
右當事人間請求履行和解債務事件，於民國九十三年四月七日言詞辯論終結，本院判
決如左：
    主    文
被告應給付原告新台幣玖拾陸萬陸仟伍佰伍拾貳元及自民國七十七年十月一日起至清
償日止，按週年利率百分之五計算之利息。
原告其餘之訴駁回。
訴訟費用由被告負擔。
本判決第一項於原告以新台幣拾貳萬貳仟元供擔保後，得為假執行，但被告如於假
執行程序實施前，以新台幣玖拾陸萬陸仟伍佰伍拾貳元為原告預供擔保後，得免為假
執行。
原告其餘假執行之聲請駁回。
    事    實
甲、原告方面：
一、聲明：
(一)、被告應給付原告新台幣（下同）九十六萬六千五百五十二元，及自民國七十六年
    十二月十四日起至清償日止，按週年利率百分之五計算之利息。
(二)、願供擔保，請准宣告假執行。
二、陳述略稱：
(一)、原告前於七十三年三月三十一日與訴外人陳玉山簽訂合建房屋契約，約明由陳玉
    山供給工料在原告所提供座落台北縣板橋市○○段第二０一一地號土地上興建五
    層鐵筋磚造貳連棟式房屋，依照建築法規定所核准建築，由原告取得Ｂ棟（下稱
    系爭Ｂ棟房屋），陳玉山取得Ａ棟房屋，嗣陳玉山因資金關係無法繼續施工，原
    告遂與原承建人陳玉山、新承建人兼合建人即被告，於七十四年六月十一日簽訂
    協議書，約定陳玉山未履行之債務，轉由被告承擔，後於七十五年七月二十五日
    ，原告與被告戊○○另又成立和解，並訂立和解書，和解書第一條載明：被告就
    原告所分配之房屋，應完成如該和解書附件所示二十五項工作，被告同意於七十
    五年十月三十一日前完工，將房屋點交於原告，詎被告仍未依約完工且置之不理
    ，原告無從久等，乃就應分得之系爭Ｂ棟房屋自行出資雇工完成，並支出工程款
    一百零五萬元，嗣被告已分得合建房屋之Ａ棟，繼又以買賣方式移轉與其子丁○
    ○，惟迄未給付前開原告代為支出之工程款，而經中華科技經濟鑑測中心以七十
    七年之物價，評鑑完成系爭Ｂ棟房屋如和解書附件所示二十五項工作之合理施工
    費用為九十六萬六千五百五十二元，是被告顯已受利益，且因違反契約義務，致
    原告受有損害，爰依損害賠償請求權，提起本訴，請求被告給付九十六萬六千五
    百五十二元及自原告持被告所簽發供履行前揭和解書擔保所用之面額四十萬元本
    票裁定向台灣台北地方法院士林分院聲請本票裁定獲准後，於七十六年十二月十
    四日向台灣台北地方法院板橋分院聲請強制執行之日起至清償日止，按週年利率
    百分之五計算之利息。
(二)、按最高法院八十六年台上字第一八○七號判決要旨：「民法第一百四十八條權利
    行使，不得以損害他人為目的之規定，係在限制權利人行使權利，專以損害他人
    為主要目的。若當事人行使權利，雖足使他人喪失利益，苟非以損害他人為主要
    目的，即不受該條規定之限制」。查：被告違反契約在前，致其子鐘培仁迄今仍
　　屬無權占有原告之土地，已如前述，乃即便被告主張同時履行基地之所有權移轉
　  ，亦已罹於時效消滅，究其之所以怠於行使權利，係基於被告違反契約責任及誠
    信在先，茲其請求權時效業已消滅，且無可歸責於原告之事由，是被告即顯無權
    利保護之必要，職此，依上揭判決要旨，原告依法得拒絕移轉基地所有權與被告
    ，亦無違誠信原則及民法第二百六十四條第二項同時履行之規定等語。
三、對被告抗辯所為之陳述︰
(一)、原告已於七十六年十一月間，持被告所簽發面額四十萬元之本票一紙，聲請裁定
    ，並經台灣台北地方法院士林分院於七十六年十一月十九日以七十六年度票字第
    一五二七號裁定准予強制執行，後於七十六年十二月十四日聲請強制執行，亦即
    本票一紙四十萬元，已據原告於七十六年十二月十四日，依強制執行程序而為請
    求，而「開始執行行為或聲請強制執行，與起訴有同一效力；請求或起訴為消滅
    時效之中斷事由」，民法第一百二十九條第一、二項分別定有明文，準此，原告
    溯自七十六年十二月十四即已就部分債權之請求，所為之執行行為，迄九十一年
    十月十一日提起本訴，依損害賠償請求權時效為十五年，則本件原告之請求自未
    罹於時效消滅，被告抗辯稱原告之請求權業已罹於時效消滅云云，自不足採。
(二)、前開協議書第三條固載明：「丙方（即被告）提供擔保金三十萬元予甲方（即原
    告）‧‧」，惟嗣於七十五七月二十五日「更新協議」簽訂和解書，第三條則約
    定：甲方（原告）就本合建房屋因乙方（即被告）違約所生之違約金請求權；暨
    乙方（被告）就原繳付甲方之擔保金（即協議書所載之三十萬元）返還請求權，
    雙方同意均拋棄之‧‧」；茲原告並未請求上述協議書所載之違約金，被告即不
    得請求返還該三十萬元擔保金，因此被告主張以該擔保金抵付系爭工程款，亦無
    理由。
(三)、依前揭和解書第二條：「於本和解書簽訂時，乙方（即被告）應將本票乙紙面額
    新台幣肆拾萬元整，交予甲方（即原告）作為履約擔保。倘乙方逾前條期限（即
    七十五年十月三十一日）未完工交屋，「乙方同意甲方無條件行使本票權利」，
    絕無異議。因此，被告主張系爭工程款應扣除該四十萬元，即顯無理由等語。
四、證據：
    提出合建房屋契約、和解書、協議書、律師函、地價稅繳款書、估價單、地籍謄
    本、建物登記謄本、台灣台北地方法院士林分院七十六年度票字第一五二七號民
    事裁定、台灣台北地方法院板橋分院民事執行處通知函等為證，並聲請通知證人
    甲○○。
乙、被告方面：
一、聲明：
(一)、原告之訴及假執行之聲請均駁回。
(二)、如受不利判決，願供擔保請准宣告免為假執行。
二、陳述略以︰
(一)、本件原告之請求權已罹於十五年之時效︰
　　原告主張曾就和解債務中之本票聲請裁定，並據以強制執行，依民法第一百二十
　  九條第二項第五款之規定，有中斷時效之效力，故就該部分債權之請求，有中斷
    全部債權請求權之效力，其提起本件訴訟，自未罹於十五年之時效云云。惟查，
    本合建房屋契約簽署於七十三年三月三十一日，協議書簽署於七十四年六月十一
    日，和解書簽署於七十五年七月二十五日，而原告於九十一年十月十一日始起訴
    請求，請求權顯罹於時效消滅；至原告雖曾持被告雖簽發之本票聲請強制執行受
    償，然上開行為係針對本票債權，並非針對系爭之和解債務，縱可中斷本票債權
    之時效，但究與和解債權係屬兩事；而即便可認為係對和解債務之部分債權為強
    制執行中斷該部分之時效，然並不當然可認為對於其餘之和解債務發生全部中斷
    時效之效力，是以本件原告起訴，顯已逾十五年之時效，自不得再為請求，且原
    告並未證明確有支出一百零五萬元，被告亦否認原告所提出估價單之真正。
(二)、縱原告之請求權未罹於時效，惟本件被告已付原告七十萬元，自應自系爭工程款
    鑑定金額中予以扣抵︰
(1)、根據兩造於七十四年六月十一日所立之協議書第三條約定可知，被告曾提供三十
    萬元之擔保金給原告，且約定：「甲方（即原告）於使用執照領到五天內無息退
    還丙方（即被告）貳拾萬元，於交屋時退還壹拾萬元正。」；而該筆擔保金，依
    兩造於七十五年七月廿五日所訂之和解書第三條約定，已由被告拋棄由原告取得
    之，原告就此範圍內，自不得再向被告請求。
(2)、又，被告於前揭七十五年七月廿五日所訂和解書簽立同時，曾交付一紙面額四十
    萬元之本票予原告收執（見該和解書第二條），嗣原告於七十六年十二月十四日
    執上開本票之裁定，對被告所有之財產為查封強制執行全額受償，此為原告於九
    十二年五月廿三日之民事補充狀中所自承，是原告又已受償四十萬元。從而，依
    上開(1)、(2)事證，足認原告已由被告處收受七十萬元，該等金額自應予扣除。
(三)、綜上所述，原告之請求，顯無理由；縱有理由，原告確已受償總計七十萬元，為
    其所自認，是即便原告對被告有系爭已鑑定工程款債權存在，亦應將上開受償金
    額七十萬元予以扣除，始為合理，原告請求全部代墊之工程款，顯無依據云云。
    理    由
一、本件原告起訴主張前與訴外人陳玉山於七十三年三月三十一日訂立合建房屋契約
    ，約明由陳玉山供給工料在原告所有座落台北縣板橋市○○段第二０一一地號土
    地上，興建五層鐵筋磚造之貳連棟式房屋，俟房屋完工後，由原告、陳玉山分別
    取得系爭Ｂ棟（門牌號碼為台北縣板橋市○○○路○段六十七號）、Ａ棟（門牌
    號碼為台北縣板橋市○○○路○段六十五號）房屋暨該等房屋基地之所有權，迄
    至七十四年六月十一日止，前開房屋雖已蓋至貳層半，惟因陳玉山資金不足無法
    繼續施工，原告遂與原承建人陳玉山、新承建人兼合建人即被告簽訂協議書，約
    定未完成之工程由被告承受繼續施工至全部工程完成，迨房屋第五層頂樓板完成
    時，原告並將Ａ棟房屋座落之基地辦理分割，移轉所有權登記與被告，後被告雖
    繼續完成系爭Ａ、Ｂ棟房屋之結構體，惟其後則停工，兩造因於七十五年七月二
    十五日，又為前開合建案訂立和解書，就被告完成房屋結構體後，條列二十五項
    被告未完成之工作，約定被告應於七十五年十月三十一日前完工點交房屋，惟被
    告卻未再進行善後工作，嗣被告已分得Ａ棟房屋所有權，繼又以買賣方式移轉Ａ
    棟房屋二至五層之所有權登記與其子丁○○等情，業經原告提出與其所述相符之
    合建房屋契約、協議書、和解書、律師函、建物登記謄本、地價稅繳款書等為證
    ，且為被告所不否認，堪信原告前開主張屬實，是依據合建契約、協議書、和解
    書，被告對原告負有於七十五年十月三十一日前，出資興建完成系爭Ｂ棟房屋如
    前揭和解書附件條列二十五項工作之債務，惟被告逾期仍未完成前揭工作乙節，
    首堪認定。
二、就被告逾期仍未完成前揭和解書附件條列之二十五項工作，該等工程完工之合理
    施工費用，兩造同意以渠等所選定之鑑定人即財團法人中華科技經濟鑑測中心依
　　照七十七年度之物價所為鑑定金額為準等情，有本院九十二年十月十五日準備程
　  序筆錄可稽，而經財團法人中華科技經濟鑑測中心鑑定後，認前開系爭Ｂ棟房屋
    如上揭和解書附件所列工程之合理施工費用為九十六萬六千五百五十二元，亦有
    該中心出具之鑑定報告書乙份附卷為憑，是原告主張施作系爭Ｂ棟房屋如和解書
    附件所示工作之合理費用為九十六萬六千五百五十二元，即有理由。
三、被告雖抗辯稱︰本件和解書簽署於七十五年七月二十五日，而原告於九十一年十
    月十一日始起訴請求，請求權顯逾十五年罹於時效消滅；至原告雖曾持被告雖簽
    發之本票聲請強制執行受償，然此僅為原告行使本票債權，並非行使和解債權，
    即便可認為係對和解債務之部分債權為強制執行中斷該部分之時效，此並不當然
    可認為對於其餘之和解債務，發生全部中斷時效之效力云云，惟查︰
(一)、系爭Ｂ棟房屋如前開和解書附件所列應由被告完成之工程，係由原告自七十六年
    年底開始自行出資僱工完成，因當時常有不明人士從窗戶爬進來吸毒，鄰里反映
    要處理，經聯絡被告，但被告也不理，原告才自行完成興建並分數次給錢，原告
    是在估價單上面記載的開具時間（即七十七年十月一日）附近代墊支出，估價單
    是最後才開出等情，經原告陳述甚明（見本院九十二年七月四日、同年月二十五
    日、同年八月十五日準備程序筆錄），與證人即為原告仲介施作如和解書附件所
    列工程之甲○○到庭證述：當時系爭房屋只蓋好外殼，使用執照有下來，裡面完
    全沒有作，原告就來找我幫他介紹工人，我就有幫他介紹，介紹一位姓詹的，這
    估價單（指原告所提出之估價單）是真的，當時由那位詹先生估價寫好，因為他
    怕拿不到錢，叫我在上面蓋章保證可以拿到錢，原告當時也要我保證付了錢，詹
    先生一定可以幫他做。因為我有負責，詹先生才願意作，一般這種案子，合建蓋
    到一半，繼續接手的，沒有什麼人敢做。另外，冠輝五金行是當時賣材料給詹先
    生的商店。當時詹先生施工項目，大約是：地下室蓄水池、頂樓水塔、一到五樓
    室內裝璜的全部，至於外部裝潢部分，詹先生承作前都已經作好了。價款是一百
    零五萬元，原告都有給，分好幾次用現金直接給詹先生等語（見本院九十二年九
    月十二日準備程序筆錄），亦核無不合，佐以系爭Ｂ棟房屋如和解書附件所列工
    程現確已完工，有前開鑑定報告書附卷可參，且為兩造所不爭執，而該等工程之
    合理施工費用經鑑定結果為九十六萬六千五百五十二元，與原告所稱支出一百零
    五萬元之施工費用數額，相差尚非甚鉅各情，俱徵原告提出之估價單及其所稱伊
    於估價單上所載日期即七十七年十月一日支出代墊費用一百零五萬元等情，應與
    事實相符，被告否認估價單之真正及原告確有代墊支出一百零五萬元，尚不足採
    。
(二)、原告既係於七十七年十月一日，代被告支出上開費用完成系爭Ｂ棟房屋如前揭和
    解書附件條列二十五項工程之興建，則原告就其代為被告支出之費用償還債權請
    求權，自七十七年十月二日起算至九十二年十月一日止，方滿十五年而告時效完
    成，今原告於時效期間內之九十一年十月十四日起訴，有原告所提起訴狀上本院
    之收狀戳為憑，其請求權顯未罹於時效消滅，是原告主張本件起訴請求並未罹於
    時效消滅等語，即非無據，被告抗辯稱原告之請求權已罹於時效云云，尚不足採
    。
四、被告雖又抗辯稱伊於七十四年六月十一日與原告簽立協議書時，曾交付原告擔保
    金三十萬元，惟其後於七十五年七月二十五日訂立和解書時，於和解書中第三條
    約明拋棄該三十萬元擔保金返還請求權，並於第二條約明交付面額四十萬元之本
    票一紙與原告作為履約擔保，嗣原告並執該本票聲請裁定後據以執行被告財產獲
    償，從而，原告已由被告處共計取得七十萬元，縱原告對被告有系爭前開鑑定數
    額之工程款債權存在，亦應將上開受償金額七十萬元予以扣除，始為合理云云，
    然查：
(一)、原告固不否認前於簽立協議書時，曾由被告處收受擔保金三十萬元一情，惟觀諸
    兩造嗣後所簽立之和解書第三條：「甲方（即原告）就本合建房屋，因乙方（即
    被告）違約所生之違約金請求權，暨乙方就原繳付甲方之擔保金返還請求權，雙
    方同意均拋棄之，並不得執此事由向對方請求任何權利，絕無異議。」，顯見被
    告於簽立和解書時，即已免除原告返還三十萬元擔保金之債務，況兩造既係簽立
    和解書，衡情，自係以遵約履行為目的，而核諸和解書內容，亦查無兩造簽立和
    解書時，係以兩造各自拋棄擔保金返還請求權、違約金請求權之數額，作為將來
    如再有違反和解書因致對方受有損害時，填補損害數額一部之約定，是被告於簽
    立和解書後，仍未遵約履行，致原告自行支出費用受有損害時，被告自不得再以
    已拋棄之三十萬元擔保金應屬原告自行支出費用之損害填補之一部，而主張扣抵
    ，從而，被告主張扣抵，即無理由。
(二)、又原告前於七十六年十一月間，持被告於簽立和解書時所交付之面額四十萬元本
    票一紙，向台灣台北地方法院士林分院聲請本票裁定，經該院於七十六年十一月
    十九日以七十六年票字第一五二七號裁定准予強制執行，嗣就被告之財產強制執
    行獲償等情，固有原告提出之前開裁定、民事執行處通知函附卷為憑，且為原告
    所是認，堪信屬實，然依諸和解書第二條：「於本和解書簽訂時，乙方（即被告
    ）應將本票一紙，面額新台幣肆拾萬元整，交予甲方（即原告）作為履約擔保。
    倘乙方逾期限未完工交屋時，乙方同意甲方無條件行使該本票權利，絕無異議。
    甲方受領前項本票，於七十五年十月三十一日前，僅作為擔保履行之用，不得移
    作其他用途。」，兩造既約明本票之交付，於被告逾期未完工時，被告同意原告
    無條件行使該本票權利，足見該等本票權利之實現應屬被告違約時之懲罰性賠償
    ，核非損害填補之性質，則被告抗辯稱原告主張之合理施工費用應扣除原告已受
    償之四十萬元云云，即無理由，並不足採。
五、綜上，原告於七十七年十月一日代被告支出一百零五萬元之費用，完成被告依和
    解契約應完成之工作，則原告依前揭和解契約關係，請求被告給付聲明所示即兩
    造於本件訴訟中協議之合理金額，暨自其為前項支出之七十七年十月一日起至清
    償日止，按週年利率百分之五計算之利息，為有理由，逾此部分之請求，則屬無
    據，不應准許，應予駁回。
六、本件兩造均陳明願供擔保，請准宣告假執行及免為假執行，就原告勝訴部分，均
    核無不合，爰各酌定相當之擔保金額，併予准許。至原告敗訴部分，其假執行之
    聲請已失所附麗，應予駁回。
七、本件判決之基礎已臻明確，兩造其餘攻擊防禦方法及舉證，經審酌後核與判決結
    果無影響，無庸一一論列，併此敘明。
八、據上論結，本件原告之訴一部分有理由，一部分無理由，依民事訴訟法第七十九
    條、第三百九十條第二項、第三百九十二條第二項，判決如主文。
中　　　華　　　民　　　國　　九十三　　年　　　四　　　月　　二十八　　日
                                        臺灣板橋地方法院民事第一庭
　　　　　　　　　　　　　　　　　　　　　　　　審判長法官 許瑞東
　　　　　　　　　　　　　　　　　　　　　　　　法　　　官 周舒雁
　　　　　　　　　　　　　　　　　　　　　　　　法　　　官 陳明偉
右正本證明與原木無異
如對本判決上訴，須於判決送達後廿日內向本院提出上訴狀
中　　　華　　　民　　　國　　九十三　　年　　　四　　　月　　二十八　　日
　　　　　　　　　　　　　　　　　　　　　　　　法院書記官 馬文慶
